【裁判字號】    98,台上,6744
【裁判日期】    981112
【裁判案由】    妨害自由
【裁判全文】
最高法院刑事判決            九十八年度台上字第六七四四號
上  訴  人  台灣高等法院台中分院檢察署檢察官
被      告  甲○○
上列上訴人因被告妨害自由案件，不服台灣高等法院台中分院中
華民國九十六年八月十四日第二審判決（九十六年度上訴字第一
四一三號，起訴案號：台灣台中地方法院檢察署九十四年度偵字
第七七三五號），提起上訴，本院判決如下：
    主  文
原判決撤銷，發回台灣高等法院台中分院。
    理  由
本件原判決認定被告甲○○與前夫莊清郎所經營之「精銳工業社
」，積欠乙○○貨款，未能順利解決，竟與周建輝、黃俊彰、呂
芳德、綽號「必中」之成年人及不詳姓名、年籍之成年男子數名
，共同基於妨害乙○○行動自由及傷害之犯意聯絡，先由被告邀
約乙○○於民國九十四年一月二十八日下午三時許，在台中市○
○○○街「春水堂泡沫紅茶店」，商談貨款處理事宜。雙方洽談
未久，即由數名不詳姓名、年籍之成年男子，將乙○○及陪同乙
○○赴約之曾世頒（綽號「黑人」），以雙手包夾及出手毆打乙
○○之方式，將乙○○及曾世頒一同押至不詳車牌號碼之自用小
客車上，並以夾克矇住乙○○頭部，復以水電用束帶捆住乙○○
雙手大拇指，將乙○○、曾世頒帶往某處山上，又毆打乙○○。
其中二名不詳姓名、年籍之成年男子，另行起意，以強暴方式，
取得乙○○所有之行動電話、皮包、錄音筆、請款單、支票及「
精銳工業社」之欠款資料。嗣數名不詳姓名、年籍之成年男子將
乙○○、曾世頒載往他處，拿出木條要乙○○挖洞，喝問「賣銅
線是否有偷斤減兩？」並以類似銀色手槍之物品，擊發相近槍響
聲音，以之脅迫乙○○，並將車輛駛至台中市○○路「東昇歌唱
香香聯誼會卡拉ＯＫ店」（下稱卡拉ＯＫ店）。黃俊彰駕駛車輛
搭載甲○○、周建輝抵達卡拉ＯＫ店，由被告取出發票人「精銳
工業社莊清郎」，付款人第七商業銀行秀水分行，帳號二八一之
０，面額新台幣（下同）六十萬元之支票一張，交付乙○○，並
要求乙○○簽立內容為周建輝口述之「貨款抵銷書」（未扣案）
一紙，如乙○○不從，即予以毆打，以強暴、脅迫之方式，剝奪
乙○○、曾世頒之行動自由，並使乙○○簽立「貨款抵銷書」，
造成乙○○受有頭部外傷合併血腫二公分乘以二公分、左眼眶瘀
腫、左上唇部破皮傷、胸部挫傷、下背部挫傷之傷害。迄同日晚
間七時許，始讓乙○○、曾世頒離去等情。因而撤銷第一審之科
刑判決，改判仍就起訴之犯罪事實，變更檢察官所引應適用之法
條，依九十五年七月一日修正施行前、後刑法第五十五條之想像
競合犯、牽連犯規定，從一重論處被告共同以強暴、脅迫之方法
，剝奪人之行動自由罪刑，並適用中華民國九十六年罪犯減刑條
例之相關規定，減其宣告刑二分之一，暨諭知易科罰金之折算標
準，固非無見。
惟查：(一)審理事實之法院，對於被告有利及不利之證據，應一律
注意，詳為調查，綜合全案證據資料，本於經驗法則以定其取捨
，並將取捨證據及得心證之理由於判決內詳為說明，方為適法。
又證據雖已調查，而其內容尚未明瞭者，即與未經調查無異，如
遽行判決，仍屬應於審判期日調查之證據未予調查之違背法令。
查(1)刑法第三百二十八條第一項、第二項規定：意圖為自己或第
三人不法之所有，以強暴、脅迫、藥劑、催眠術或他法，至使不
能抗拒，而取他人之物使其交付者，為強盜罪。以前項方法得財
產上不法之利益或使第三人得之者，亦同。該條第一項所定強盜
罪之「物」，兼指動產及不動產，其價值之高低，並非所問；至
於該條第二項所定強盜得利罪之「利益」，則包括積極財產利益
，例如取得債權，及消極財產利益，例如免除或減少債務。本件
原判決已認定被告與前夫莊清郎所經營之「精銳工業社」，積欠
乙○○貨款。則乙○○被強取而未及時歸還之錄音筆、請款單、
支票及「精銳工業社」之欠款資料（按乙○○於警詢即證述，上
述被強取之請款單、支票及「精銳工業社」之欠款資料，均與「
精銳工業社」積欠之債務有關，至於原一起遭強取之皮夾、行動
電話等物品，則已於釋放乙○○前夕主動歸還，見偵查卷第六、
七頁），一般而言，僅與被告有無積欠債務及其數額息息相關，
而與其他人並不相干。倘非被告或有利害關係之人授意，不詳姓
名、年籍之成年人竟處心積慮，甘冒刑責，強取與「精銳工業社
」積欠債務有關而對自己無益之欠款資料，難認合於事理。又被
告苟主觀上自認其得以對乙○○合法、合理請求免除或減少債務
，縱使協調不成，仍可循民事訴訟程序尋求救濟，被告竟不惜觸
法，鳩眾強押、毆打乙○○，難謂與事理無違。原判決雖已說明
上述乙○○被強取之物品價值不高，又不能證明被告與不詳姓名
、年籍之成年人有意圖為自己不法之所有之犯意聯絡，故被告不
能成立強盜罪；又被告共同強令乙○○書立「貨款抵銷書」，因
「精銳工業社」與乙○○就買賣銅條生有糾葛，被告本意在請求
「抵銷」，難認被告有為自己不法所有之意圖，故被告亦不成立
強盜得利罪等語（見原判決第四、五、九頁）。但原審未詳為調
查、審酌不詳姓名、年籍之人強取乙○○所有之錄音筆、請款單
、支票及「精銳工業社」之欠款資料，其原因及目的何在，以及
「精銳工業社」究竟積欠乙○○若干債務，被告欲以何等合理、
具體條件與乙○○處理債務，而得以認為被告主觀上無意以不法
手段，取得免除或減少債務之不法利益，徒以乙○○被強取之物
品價值不高，又被告當時並不在場，以及「精銳工業社」與乙○
○有債務糾紛為由，即遽認被告不成立強盜罪或強盜得利罪，難
認適法。(2)被告於第一審、原審一再供述：伊係找「郭隆偉律師
」協助處理「精銳工業社」與乙○○之債務問題，乙○○所稱「
黑衣人」係「郭隆偉律師」找來之人，與伊無關。伊已交給「郭
隆偉律師」一百二十萬元，俾與乙○○達成和解。伊於九十四年
一月二十八日，係依「郭隆偉律師」之意思，邀約乙○○見面洽
談和解事宜。伊原本以為「郭隆偉律師」會出面協調，詎「郭隆
偉律師」表示當天要去高雄開庭，才要自稱「竹聯幫」之周建輝
陪同伊前往卡拉ＯＫ店。乙○○在卡拉ＯＫ店書寫「貨款抵銷書
」時，周建輝還與「郭隆偉律師」通上電話，請教「郭隆偉律師
」應該如何書寫。伊看過「貨款抵銷書」後，就被「郭隆偉律師
」之助理拿走等語（見第一審卷第一三四、一三五頁、原審卷第
五六、五七、七二、七三頁）。又乙○○於第一審證述：伊書寫
「貨款抵銷書」時，周建輝確實有與律師通過電話（見第一審卷
第一三五、一八一頁）；證人即被告之弟陳俊男於第一審證稱：
伊與被告到台中找一位律師，委託處理被告與乙○○之債務問題
，被告於事後有向伊提起，該律師表示要以一百二十萬元解決，
被告因此賣掉二台機器，要將所得金錢交給律師（見第一審卷第
二一一至二一五頁）；證人即與被告有生意往來之許國祿於第一
審證述：被告有提起要請律師處理被告與乙○○之債務問題，並
請託伊協助賣掉二台機器，得款一百二十萬元或一百三十萬元（
見第一審卷第一七七至一八０頁）等語。則被告所供上情，既與
上述乙○○、陳俊男、許國祿所證情節，互相呼應，似非全無所
本。此攸關被告就強押及毆打乙○○，強取乙○○所有之物品，
並強命乙○○書立「貨款抵銷書」等犯行，有無犯意聯絡及行為
分擔之判斷，自有調查明白之必要。乃原審未遑詳為調查、審認
，即遽認被告與周建輝等人有犯意聯絡及行為分擔，不免速斷，
不無調查職責未盡之違法。(二)有罪判決書之事實一欄，為判斷其
適用法令當否之準據，應將法院依職權認定與論罪科刑有關之事
實，凡犯罪之時間、地點、方法、態樣，以及適用法律有關之事
項，均應為詳實之記載，然後於理由內逐一說明其憑以認定之證
據，並使事實認定與理由說明，互相適合，方為合法。倘若事實
未有記載，而理由加以說明，或事實已有記載，而理由未予說明
，或事實認定與理由說明，不相一致，或事實或理由欄內之記載
，前後齟齬，或事實認定與所採之證據不相適合，按諸刑事訴訟
法第三百七十九條第十四款規定，均為判決不載理由，或所載理
由矛盾，其判決當然違背法令。查(1)原判決事實欄內記載被告與
周建輝、黃俊彰、呂芳德、綽號「必中」之成年人及不詳姓名、
年籍之成年男子數名，有妨害「乙○○」行動自由之犯意聯絡；
理由中卻說明其等有妨害「乙○○」及「曾世頒」行動自由之犯
意聯絡（見原判決第六頁），前後齟齬不合，不無判決理由矛盾
之違法。(2)原判決認定呂芳德、「必中」與被告等人有犯意聯絡
及行為分擔，但事實欄內所記載之犯罪事實，並未及呂芳德、
「必中」有何具體行為分擔；理由中所援引證據，亦未及於呂芳
德、「必中」有何犯意聯絡及行為分擔，難謂無判決理由不備之
違誤。(3)原判決認定乙○○受有頭部外傷合併血腫二公分乘以二
公分、左眼眶瘀腫、左上唇部破皮傷、胸部挫傷、下背部挫傷之
傷害，因而論以被告共同牽連犯刑法第二百七十七條第一項之傷
害罪，理由中卻未說明其所憑之證據，同有判決理由不備之可議
。以上，或係檢察官上訴意旨所指摘，或為本院得依職權調查之
事項，應認原判決有撤銷發回更審之原因。又起訴書犯罪事實欄
，未記載被告共同剝奪曾世頒行動自由部分之犯行，原判決就此
部分何以係起訴效力所及，應併予審理，漏未說明理由，案經發
回，併請注意及之。
據上論結，應依刑事訴訟法第三百九十七條、第四百零一條，判
決如主文。
中    華    民    國  九十八  年   十一   月   十二   日
                      最高法院刑事第十二庭
                          審判長法官  黃  一  鑫
                                法官  張  春  福
                                法官  林  勤  純
                                法官  李  錦  樑
                                法官  陳  國  文
      本件正本證明與原本無異
                                      書  記  官
中    華    民    國  九十八  年   十一   月   十八   日
                                                     m


司法院資訊處製作；財團法人民間司法改革基金會備份。
